最  高  行  政  法  院  判  決
110年度年上字第34號
上  訴  人  銓敘部                                  
代  表  人  周志宏                                      
訴訟代理人  梁傑芳              
            黃旭田  律師
被 上訴 人  焦仁和                                      
訴訟代理人  彭若鈞  律師
上列當事人間公職人員年資併社團專職人員年資計發退離給與處
理條例事件，上訴人對於中華民國110年5月6日臺北高等行政法
院108年度年訴字第1033號判決，提起上訴，本院判決如下：
　　主  文
原判決廢棄，發回臺北高等行政法院。
　　理  由
一、被上訴人為退職政務人員，前經審定自民國89年5月20日退
    職生效；而其曾任中華民國民眾服務總社之年資（下稱系爭
    年資），於退職時經採認併計為退職年資並核發退離給與。
    嗣考試院依106年5月10日制定公布、同年月12日施行之公職
    人員年資併社團專職人員年資計發退離給與處理條例（下稱
    社團年資處理條例）第4條規定，以107年5月11日考授銓退
    二字第1074498143號函（下稱系爭變更退職處分），扣除被
    上訴人已採計之系爭年資後，重行核計其退離給與，並自10
    7年5月12日起，改依重行核計之退離給與發給。嗣上訴人依
    社團年資處理條例第5條規定，及系爭變更退職處分，以107
    年5月11日部退二字第1074499026號函（下稱原處分）請被
    上訴人於107年8月10日前，繳還自退職生效日起至107年5月
    31日止已支領系爭年資之退離給與，總計為新臺幣（下同）
    2,209,443元。被上訴人不服，循序提起行政訴訟，聲明：
    原處分及訴願決定均撤銷。訴訟繫屬中，被上訴人繳還2,20
    9,443元及執行費516元，並追加聲明：上訴人應給付被上訴
    人2,209,443元。經臺北高等行政法院（下稱原審）以108年
    度年訴字第1033號判決（下稱原判決）准許被上訴人所請，
    上訴人不服，乃提起上訴。
二、被上訴人起訴之主張、上訴人於原審之答辯及聲明，均引用
    原判決所載。
三、原審為上訴人敗訴之判決，係略以：
　㈠參照社團年資處理條例第5條之立法理由，經重行核計退離給
    與後，有溢領退離給與者，應予以返還及返還期限。另依社
    團年資處理條例第5條第1項（下稱系爭規定）、第2項規定
    之文義，並審酌該條例係自106年5月12日起發生效力，則核
    發機關必須在107年5月11日之前，以書面處分進行追繳，始
    為合法。參酌社團年資處理條例第7條規定及其立法理由、
    立法歷程，可知系爭規定明定核發機關得以單方行政行為追
    繳溢領退離給與，屬核發機關對於領受人及其所屬社團行使
    公法上請求權，所定「1年內」之書面處分追繳期間，為社
    團年資處理條例特別規定之時效期間。如逾期未行使，其公
    法上請求權即罹於時效而當然消滅，自不得再行追繳。上訴
    人稱系爭規定之1年期間，並非消滅時效或除斥期間，只是
    規範領受人應儘早返還，促請機關速辦的訓示規定，且縱屬
    時效規定，其時效起算點亦應自核發機關重行核計完成開始
    起算云云，與法條文義不合，自不足採。
　㈡依政務人員退職撫卹條例第18條第1項、政務人員退職酬勞金
    給與條例第7條、同條例施行細則第17條第1項、第21條第1
    、2項規定可知，政務人員退職時之服務年資及退職酬勞金
    給與，係由考試院核定，送交服務機關轉交退職人員，及副
    本通知支給機關、審計機關及基金管理機關執行支給。又依
    前開規定辦理退職給與之政務人員，最後服務機關屬於中央
    者，由國庫支出，並以上訴人為支給機關。再參諸社團年資
    處理條例第3條、政務人員退職撫卹條例第37條規定，以及
    上訴人107年5月9日部退三字第1074496933號書函說明，可
    知依政務人員退職酬勞金給與條例施行細則第21條第1、2項
    規定辦理退職給與之政務人員，最後服務機關屬於中央者，
    依社團年資處理條例第4條應重行核計退離給與之核發機關
    為考試院，依同條例第5條應辦理追繳溢領退離給與之核發
    機關為上訴人。
　㈢上訴人命被上訴人繳回2,209,443元之原處分是於107年5月11
    日作成，經僑務委員會函轉被上訴人於同年月21日收受，依
    行政程序法第110條第1項前段規定，原處分於107年5月21日
    始對被上訴人發生效力，顯已逾系爭規定所定「自本條例施
    行後1年內」之期間，依行政程序法第131條第2項規定，其
    公法上請求權已罹於時效而當然消滅。原處分既於107年5月
    21日始生效力，則行政機關實現該權利之時點即為該日，上
    訴人辯稱原處分作成時及僑務委員會作成轉知函時，發生行
    政程序法第131條第3項公法上請求權時效中斷效力云云，亦
    屬無據。上訴人另稱原處分生效前，考試院業已作成系爭變
    更退職處分，乃為實現追繳被上訴人溢領退離給與之權利行
    使，應發生時效中斷效力云云，惟稽之系爭變更退職處分內
    容，乃考試院依社團年資處理條例第4條規定，重行審定被
    上訴人退離給與之行政處分，並非上訴人向被上訴人追繳溢
    領退離給與的意思，況並未載明被上訴人應返還的金額、期
    限及繳款方式，尚難解為系爭規定之權利行使行為。
　㈣上訴人於其請求權因時效完成而當然消滅後，猶以原處分向
    被上訴人追繳其因退職時併計社團專職人員年資所溢領退離
    給與2,209,443元，於法自有違誤，訴願決定仍予維持，亦
    有未合，被上訴人訴請撤銷原處分及訴願決定，應予准許。
    原處分既經撤銷而溯及既往失其效力，上訴人受領被上訴人
    依原處分繳納之2,209,443元即失所依據，被上訴人依公法
    上不當得利之法律關係，訴請上訴人如數返還，核屬有據，
    應予准許等詞為據。
四、本院按：
  ㈠本件法律爭議，即社團年資處理條例第5條第1項：「依前條
    規定重行核計退離給與後，有溢領退離給與者，應由核發機
    關自本條例施行後1年內，依下列規定以書面處分令領受人
    或其經採認之社團專職年資所屬社團返還之：……。」之「1
    年」期間，其性質為特別規定之公法上請求權時效？或訓示
    規定？業經本院110年度大字第1號裁定認屬訓示規定，為本
    院最近統一之法律見解。從而，原判決以社團年資處理條例
    第5條第1項之「1年」期間，其性質為特別規定之公法上請
    求權時效，據此為不利上訴人之判決，自有判決適用法規不
    當之違法，上訴意旨執以指摘，為有理由。　
　㈡次按「行政法院應依職權調查事實關係，不受當事人主張之
    拘束。」「行政法院於撤銷訴訟，應依職權調查證據……」「
    行政法院為裁判時，應斟酌全辯論意旨及調查證據之結果，
    依論理法則及經驗法則判斷事實之真偽。……得心證之理由，
    應記明於判決。」行政訴訟法第125條第1項、第133條、第1
    89條分別定有明文。行政訴訟之第一審屬事實審，而行政訴
    訟通常事件之第一審為高等行政法院，故關於行政訴訟通常
    事件之事實認定及證據調查事項，應由高等行政法院依職權
    （包含行使闡明權促使兩造當事人主張事實及提出證據）查
    明為裁判基礎之事實關係，以作成實體裁判，並將得心證之
    理由記明於判決。如未盡職權調查義務，即有不適用行政訴
    訟法第125條第1項、第133條之應依職權調查規定之違法。
    　　
　㈢本件上訴人係依社團年資處理條例第5條規定，及系爭變更退
    職處分，以原處分令被上訴人返還其自退職生效日起，至10
    7年5月31日止溢領之月退職酬勞金合計2,209,443元。查原
    處分所依憑之系爭變更退職處分，係扣除系爭年資後，變更
    被上訴人之月退職酬勞金給與；則被上訴人應予扣除而不得
    採計為退職年資者，是否即為系爭變更退職處分所指之系爭
    年資？據此重行核計退離給與後，被上訴人所溢領之退離給
    與，是否即為原處分所檢附「退職政務人員自退職生效日至
    107年5月31日止已支領社團專職人員年資之退職給與應繳還
    金額計算明細表（月退職酬勞金部分）」中，「退撫新制實
    施前退職金」欄之「應收差額Z=X-Y」欄所示各期合計數？
    影響上訴人據以計算被上訴人所溢領之退離給與，而令被上
    訴人返還其自退職生效日起，至107年5月31日止溢領之月退
    職酬勞金合計2,209,443元之原處分事實基礎，自有調查事
    實及證據之必要，惟此未經原審調查認定事實。
　㈣綜上所述，原判決既有上述違背法令情事，且影響判決結果
    ，上訴意旨求予廢棄，即有理由。又因本件事實有由原審再
    為調查審認之必要，本院尚無從自為判決，爰將原判決廢棄
    ，發回原審更為適法之裁判。　　
五、據上論結，本件上訴為有理由。依行政訴訟法第256條第1項
    、第260條第1項，判決如主文。
中　　華　　民　　國　　111 　年　　1 　　月　　27　　日
                    最高行政法院第四庭
                        審判長法官  胡　方　新　
                              法官　陳　國　成
                              法官　蕭　惠　芳
                              法官　林　惠　瑜
                              法官　曹　瑞　卿

以  上  正  本  證  明  與  原  本  無  異
中　　華　　民　　國　　111 　年　　1 　　月　　28　　日
　　　　　　　　　　　　　　　書記官　莊　子　誼